【裁判字號】    94,勞簡上,28
【裁判日期】    950308
【裁判案由】    清償債務
【裁判全文】
臺灣臺北地方法院民事判決            94年度勞簡上字第28號
上  訴  人  寶華商業銀行股份有限公司
即附帶被上訴人
法定代理人  丙○○
訴訟代理人  乙○○
被上訴人    甲○○
即附帶上訴人
上列當事人間清償債務事件，上訴人對於中華民國94年3月2日本
臺北簡易庭94年度北勞簡字第6號第一審判決提起上訴，被上訴
人並提起附帶上訴，本院於民國95年2月15日言詞辯論終結，判
決如下：
    主  文
上訴駁回。
原判決關於命附帶上訴人給付逾新臺幣壹萬肆仟肆佰陸拾肆元本
息及該部分假執行之宣告，並該部分命其負擔訴訟費用之裁判均
廢棄。
上開廢棄部分附帶被上訴人第一審之訴及假執行之聲請均駁回。
其餘附帶上訴駁回。
第一審訴訟費用關於命附帶上訴人負擔部分，由附帶上訴人負擔
百分之六十三，餘由附帶被上訴人負擔。
第二審訴訟費用關於上訴部分，由上訴人負擔；關於附帶上訴部
分，由附帶上訴人負擔百分之六十三，餘由附帶被上訴人負擔。
    事實及理由
甲、程序部分：
    本件上訴人（即附帶被上訴人，下稱寶華商銀）之法定代理
    人原為劉維琪，於民國94年10月3日變更為丙○○，有公司
    變更登記表1份附卷可稽（見本院卷第47至48頁），並經其
    具狀聲明承受訴訟，核無不合，應予准許。
乙、實體部分：
一、寶華商銀起訴主張：被上訴人（即附帶上訴人，下稱甲○○
    ）自92年7月1日起受僱於伊，擔任債權管理處試用高級辦事
    員，雙方並簽定承諾書（下稱系爭承諾書）約定甲○○自到
    職日起須服務滿2年，若未滿2年自請離職，應賠償寶華商銀
    包括招募費用、訓練費用、團保費用等相關人事費用及分發
    單位實習或試用所投入之人員、試備成本等相當3個月之薪
    資；另如甲○○於改派正式職員後未滿1年而離職，應繳回
    試用期間之獎金：又如甲○○自制服發給日起，服務未滿3
    月而離職，應繳回全額服裝費。詎甲○○於試用期滿後之93
    年10月29日即自請離職，顯有違約情事，爰依據兩造所簽署
    之承諾書規定，請求甲○○賠償相當於3個月之薪資新臺幣
    （下同）99.000元（原告每月薪資33.000元）、試用期間獎
    金之半數8,318元及服裝費用6,300元。寶華銀行在第一審求
    為甲○○應給付寶華商銀113,618元，及自起訴狀繕本送達
    翌日起至清償日止，按年息5%計算之利息；並陳明願供擔保
    ，請准宣告假執行。原審判命甲○○給付寶華商銀22,782
    元及自93年12月25日起至清償日止，按年息5%計算之利息，
    並駁回寶華商銀其餘之訴，寶華商銀就其敗訴部分，聲明不
    服，提起本件上訴（甲○○就其敗訴部分，亦聲明不服，提
    起附帶上訴）。而聲明：(一)原判決關於不利於伊之部分廢棄
    。(二)上開廢棄部分，甲○○應再給付伊90,836元及加計自93
    年12月25日起至清償日止之法定遲延利息。(三)駁回甲○○之
    附帶上訴。
二、甲○○則以：(一)寶華商銀以系爭承諾書第5條規定限制伊不
    得於2年內離職，間接使不定期僱傭契約成為定期契約，違
    反勞動基準法（下稱勞基法）第9條有關繼續性工作應為不
    定期契約之強制規定，且剝奪甲○○依勞基法第15條所享有
    之隨時終止勞動契約之權利，並違反勞基法第26條雇主不得
    預扣勞工工資作為違約金或賠償費用之強制規定，顯屬無效
    。又系爭承諾書條款為定型化契約條款，過度限制甲○○終
    止勞動契約之權利，惟對甲○○遭寶華商銀解僱時，並未訂
    定相對應之罰則，非但對甲○○有重大不利益，且違反平衡
    原則，依民法第247條之1規定，亦應屬無效。縱系爭承諾書
    之條款為有效，然甲○○至寶華商銀就職，僅接受約9日之
    簡略教育訓練，寶華商銀卻限制甲○○於2年內不能離職，
    該離職時間之限制顯違比例、誠信原則，甲○○在寶華商銀
    任職1年4個月後方離職，已無須負擔教育訓練費用之賠償。
    況寶華商銀所請求賠償之教育訓練費用亦屬過高，應予酌減
    至4,821元（即14,464元之1/3）為妥。再甲○○簽署系爭承
    諾書時方退伍，適逢經濟不景氣，求職履遭挫折，為恐無法
    順利找到工作，方被迫簽下系爭承諾書，可知系爭承諾書係
    在甲○○急迫、輕率、無經驗下所為約定。(二)就獎金部分，
    寶華商銀係依系爭承諾書第6條第2項之約定，請求甲○○繳
    回試用期間之獎金，惟該筆獎金係甲○○正式派用後所領，
    原審未為審酌而將之列入賠償費用，顯係有誤。(三)就服裝費
    用部分，系爭承諾書第6條第3項既已約定自服裝發給日後離
    職始需賠償服裝費用，則寶華商銀依系爭承諾書請求賠償顯
    屬矛盾等語，資為抗辯。而聲明求為寶華商銀在第一審之訴
    駁回。並就原審判命甲○○敗訴部分，提起附帶上訴，求為
    ：(一)原判決不利於甲○○部分廢棄。(二)上開廢棄部分，寶華
    商銀在第一審之訴駁回。
三、查寶華商銀主張甲○○自92年7月1日受僱於伊，並簽署系爭
    承諾書，承諾自到職日起須在寶華商銀服務滿2年，如未滿2
    年自請離職，應賠償寶華商銀包括招募費用、訓練費用、團
    保費用等相關人事費用及分發單位實習及試用所投入人員、
    設備成本等相當3個月之薪資之事實，業經寶華商銀提出承
    諾書為證（見原審卷第9頁），甲○○對此亦不爭執，自堪
    信為真實。又甲○○於93年10月29日逕行自寶華商銀離職；
    伊受僱於寶華商銀期間每月薪資為33,000元，為兩造所不爭
    執，亦堪認為真正。至寶華商銀主張伊得依系爭承諾書第5
    條規定，請求甲○○給付任職未滿2年之違約金99,000元等
    情，則為甲○○所否認，並以上開情詞辯。是以本件首應審
    究前開承諾書之條款是否合法有效。
四、經查：
  (一)民法係以私法自治為原則，承認當事人間得自主創造其相互
    間私法關係，故當事人間所創設之契約關係，除有違反公共
    秩序及善良風俗或違反強制禁止規定之情事而被認為無效外
    ，皆為民法所承認，並應為締約當事人間共同遵守。又勞雇
    雙方對最低服務年限之約定，往往係因雇主曾為勞工支出職
    業訓練費用、技能養成費用，故要求員工有最低服務年限做
    為回饋，就必要性而言，並無不當之處；且此一手段可確保
    雇主所支出之訓練成本可達回收。若不允許雇主為此種約定
    ，雇主慮及投資大量成本訓練員工後，員工可能迅速離職另
    謀高就，致所支出之成本無從回收，雇主或將不願僱用經驗
    不足之新手，反將導致甫入社會之職場新鮮人或因故須轉業
    者謀職困難，以整體勞工權益與社會成本而言，實無益處。
    是以勞雇雙方對最低服務年限所為之約定，如所約定之最低
    服務年限，在社會一般觀念及商業習慣上，可認為合理適當
    而且不危及受限制人之經濟生存能力者，即應屬有效。
  (二)系爭承諾書第5條前段規定：「本人（即甲○○）承諾自到
    職日起須服務滿2年，若服務未滿2年自請離職，願賠償行方
    （即寶華商銀）包含招募費用、訓練費用、團保費用等相關
    人事費用及分發單位實習或試用所投入之人員、設備成本等
    相當3個月之薪資」（見原審卷第9頁），已訂明甲○○在寶
    華商銀就職之最低服務年限為2年。衡諸一般社會觀念，此
    項最低年限之約定尚稱合理，且未危及甲○○之經濟生存能
    力，並無顯失公平之處。甲○○徒以伊至寶華商銀就職所接
    受之訓練課程天數僅為期9天，指稱此項約定有違比例原則
    、誠信原則，又稱此項約定過度限制伊轉業自由，予伊重大
    不利益，應屬無效云云，尚乏依據，即無可取。
  (三)又系爭第5條約款，僅約定甲○○在寶華商銀就職之最低服
    務年限，逾此期限後，甲○○即可自由決定是否繼續任職，
    不再受前開約款之拘束，是以兩造間之僱傭契約，雖定有最
    低服務年限，但該僱傭契約為不定期契約之性質，並不因該
    約款之存在而有所變更。甲○○辯稱前開約款違反勞基法第
    9條繼續性工作應為不定期契約之強制規定云云，並不足取
    。又勞基法第15條第2條規定：「不定期契約，勞工終止契
    約時，應準用第16條第1項規定期間預告雇主」，係針對在
    不定期之勞動契約中，勞工欲行使終止權之限制而設，系爭
    承諾書之約款僅約定甲○○在原告就職之最低服務年限，並
    未剝奪甲○○就職期間超逾最低服務年限後預告終止勞動契
    約之權利，甲○○指稱該約款違反勞基法第15條之規定云云
    ，要屬曲解該承諾書約款之內容，亦不足採。
  (四)雖系爭承諾書第5條後段規定，有就違約金同意寶華商銀得
    自甲○○薪資、獎金、加班費或其他津貼逕行扣抵之約定
    （見本院卷第9頁），惟查本件寶華商銀並無自甲○○薪資
    、獎金、加班費或其他津貼逕行扣抵違約金之事實，即難遽
    認定寶華商銀有何違反勞基法第26條雇主不得預扣勞工工資
    作為違約金或賠償費用之強制規定之情事，縱認該第5條後
    段之約定有違反法律強制規定而應屬無效，亦不影響寶華商
    銀依上開認定為有效之承諾書第5條前段之約定，對甲○○
    請求違約金之權利，是甲○○指稱系爭承諾書第5條後段違
    反勞基法第26條之規定，而據以主張寶華商銀不得依系爭承
    諾書第5條前段對伊請求違約金云云，實無依據，仍難憑採
    。
  (五)綜上，系爭承諾書第5條前段之約定，並無甲○○指陳之違
    反法律強制規定、或顯失公平、有違誠信原則之處，該約款
    應屬有效。至於甲○○雖另稱伊係在急迫、輕率、無經驗之
    情況下簽署系爭承諾書云云，惟查甲○○為大學法律系畢業
    生，對簽署法律文件之效果要難諉稱不知，伊以前開情詞置
    辯，誠難遽信；況縱認伊前開辯詞屬實，依民法第74條規定
    ，伊亦僅能於簽署該承諾書1年內，聲請法院撤銷伊所為之
    法律行為或減輕給付，惟伊係於91年6月23日簽署該承諾書
    ，此觀之該承諾書之日期即明，迄今業逾1年之除斥期間，
    已不得再依前開法條主張權利，是以甲○○前揭辯詞，洵無
    可取。
  (六)系爭承諾書所載條款為兩造議定之僱傭契約內容，兩造應同
    受拘束，前已述及，則寶華商銀自有權援引該承諾書之條款
    對甲○○為主張：
    1.查甲○○於91年7月1日起至寶華商銀任職，迄至92年10月
      30日辭職生效，有甲○○所不爭之寶華商銀93年10月15日
      任免人員通知書在卷可稽（見原審卷第8頁），甲○○在
      寶華商銀任職期間合計為1年4月，未滿2年，寶華商銀自
      有權依系爭承諾書第5條前段之規定，請求甲○○賠償相
      當於3個月之薪資。又該約款所定賠償金之性質，兩造均
      同認即為違約金之約定，再細繹該約款之文意，此項違約
      金之性質核屬損害賠償之預定額。而關於損害賠償之額數
      ，在當事人間雖不妨於事前預為約定，但其所約定之額數
      ，如果與實際損害顯相懸殊者，法院自得以當事人實際上
      所受損失為標準，酌予核減（最高法院19年上字第1554號
      判例參照）。本件甲○○既抗辯系爭違約金約定數額過高
      ，伊復已任職1年4個月，寶華商銀請求給付違約金為無理
      由等語，本院自應予以審酌。
    2.寶華商銀業已提出為甲○○所支付之訓練費用明細表（見
      原審卷第34至61頁），堪認該明細表所列各項費用，即為
      其因甲○○提前離職所受之損害。惟細觀前開明細表之記
      載，寶華商銀固為甲○○支出招募費用及職前訓練費用各
      4,029元、10,435元，然寶華商銀在該表中所列之單位實
      習費用131,083元，實即為寶華商銀支付予與甲○○同單
      位員工之薪資。寶華商銀自承：其對新進員工並未指派一
      對一的指導員，僅同部門較資深員工對新進人員不懂處會
      加以指導等語（見原審卷第64頁），其既不曾另行僱請他
      人指導經驗未深之甲○○，該筆支付予與甲○○同部門資
      深員工之薪資，即難認屬於寶華商銀為甲○○支付之訓練
      費用。是以扣除該筆費用後，寶華商銀實際為甲○○支付
      之招募、訓練費用應僅有14,464元（4,029＋10,435＝
      14,464），與其向甲○○請求之違約金99,000元，相去甚
      遠。本院斟酌上情，認甲○○辯稱寶華商銀請求之違約金
      過高等語，堪可採取。原審慮及甲○○係於自寶華商銀任
      職1年4月後方自請離職，已部分履約，違約情節尚稱輕微
      等情，爰依甲○○聲請，將系爭違約金酌減為寶華商銀實
      際損害額之14,464元，核屬妥適，寶華商銀上訴為無理由
      。至甲○○附帶上訴指陳若本院認為伊仍應給付寶華商銀
      違約金，亦請求將系違約金再酌減至4,821元云云，然本
      院認酌減至寶華商銀實際損害額之14,464元，就兩造之社
      會、經濟地位及寶華商銀所受損害之情形，堪稱妥適，若
      再減至4,821元，核屬偏低，是甲○○此部分附帶上訴之
      請求，即屬無據。
五、寶華商銀另依據系爭承諾書第6條第2項：「本人（即甲○○
    ）日後若離職，同意遵照本行（即寶華商銀）人事規章規定
    繳回款項。二改派正式職務未滿一年而離職，繳回試用期間
    之獎金」，及其所頒佈之員工差勤請假辭職辦法第25條（見
    原審卷第11-13頁）「凡於試用期滿正式派用後，服務未滿
    一年離職者，除每月薪資所得外，應依照下列標準繳回試用
    期間之獎金津貼：試用期滿後第6個月至1年離職，繳回獎金
    津貼50﹪」規定，主張甲○○係於試用期滿後第10個月離職
    ，又伊在試用期間領取之獎金數額為16,636元，請求甲○○
    繳回試用期間領取之獎金8,318元（16,636×50%＝8,318）
    云云。惟此為甲○○所否認，並辯稱：該筆獎金係伊正式派
    用後所領，原審未為審酌而將之列入賠償費用，顯係有誤等
    語。經查，甲○○於92年7月1日起受僱於寶華商銀，試用期
    間6個月等情，有92年7月9日任免人員通知書1紙附卷可證（
    原審卷第7頁），可知甲○○試用期滿之日期為92年12月31
    日，伊自93年1月1日起為寶華商銀之正式派用人員。又甲○
    ○所領取上開16,636元係年終獎金，係由寶華商銀分別於93
    年1月15日、同年月16日各轉帳9,000元、7,636元匯入甲○
    ○帳戶等情，亦有甲○○提伊員工薪資明細單、存摺影本附
    卷可證（見本院卷第23至26頁），復為寶華商銀所不否認。
    足認上開年終獎金係甲○○於試用期滿後所領取者，核其性
    質並非試用期間之獎金，則甲○○自無違反系爭承諾書第6
    條第2項之約定及寶華商銀所頒佈之員工差勤請假辭職辦法
    第25條規定之情形，寶華商銀主張甲○○應依上揭約定及規
    定，繳回試用期間領取之獎金8,318元，自不足取。
六、又寶華商銀依據系爭承諾書第6條第3項「自服裝發給日起，
    服務未滿3個月而離職，繳回全額服裝費」之規定，請求甲
    ○○繳回制服費用6,300元云云，然此亦為甲○○所否認。
    經查，甲○○表示：伊在寶華商銀發放制服前即已離職，是
    事後回原辦公室訪友才領走制服等語，對此寶華商銀並不爭
    執，並有93年12月2日制服驗收單在卷可證（見原審卷第17
    頁），則顯然甲○○並非在寶華商銀發給制服後，服務未滿
    3個月即離職，實則寶華商銀發放制服之時，甲○○已不在
    寶華商銀任職，寶華商銀係因內部作業疏失方讓甲○○領走
    制服，準此，寶華商銀以前開承諾書之條文為據，請求甲○
    ○返還全額服裝費，即與兩造之約定不符，此項請求於法無
    據，不應准許。至於寶華商銀復主張甲○○未於離職之時通
    知其毋庸訂製制服即離職，依約甲○○應返還此部分費用云
    云。然甲○○於訂製制服時既尚未離職，且是否離職亦未可
    知，殊難認斯時甲○○有告知之作為義務可言，其此部分之
    主張亦難憑信。
七、綜上所述，寶華商銀依兩造所簽署承諾書第5條約定，請求
    甲○○給付違約金14,464元部分，為有理由，應予准許，逾
    此所為請求，為無理由，應予駁回。原審判命甲○○給付違
    約金14,464元，而駁回寶華商銀此部分其餘之訴，核無不當
    ，上訴意旨指摘原判決不利伊之部分不當，求予廢棄改判命
    甲○○應再給付伊84,536元，為無理由，應駁回其上訴；此
    部分，甲○○附帶上訴請求廢棄原判決，改判寶華商銀第一
    審之訴駁回，亦無理由，亦應予駁回。又寶華商銀依兩造所
    簽署承諾書第6條第2項約定，請求甲○○繳回獎金8,318元
    部分，為無理由，已如上述，乃原判決就此部分為甲○○敗
    訴之判決，並依職權為假執行之宣告，自有未洽。甲○○就
    此部分附帶上訴指摘原判決不當，求予廢棄改判，為有理由
    ，爰由本院將原判決此部分予以廢棄改判如主文第3項所示
    。至寶華商銀依兩造所簽署承諾書第6條第3項約定，請求甲
    ○○返還全額服裝費6,300元部分，為無理由，亦已如上述
    ，原審為寶華商銀敗訴之判決，並無違誤，寶華商銀就此部
    分所為之上訴，為無理由，亦應予駁回。
八、至兩造其餘之攻擊或防禦方法，及未經援用之證據，經本院
    斟酌後，認為均不足以影響本判決之結果，自無一一詳予論
    駁之必要，併此敘明。
九、據上論結，本件上訴為無理由，附帶上訴為一部有理由，一
    部無理由，依民事訴訟法第436條之1第3項、第449條第1項
    、第450條、第78條、第79條，判決如主文。
中    華    民    國    95    年    3     月    8     日
                   勞工法庭    審判長法  官  黃莉雲
                                     法  官  李維心
                                     法  官  曾啟謀
以上正本係照原本作成。
本判決不得上訴。
中    華    民    國    95    年    3     月    8     日
                                     書記官  王月伶


司法院資訊處製作；財團法人民間司法改革基金會備份。
